【裁判字號】    95,重上,250
【裁判日期】    950912
【裁判案由】    撤銷詐害行為等
【裁判全文】
臺灣高等法院民事判決                 95年度重上字第250號
上  訴  人  上海麥克林電子有限公司
法定代理人  丁○○
訴訟代理人  黃福雄律師
            邱玉萍律師
            李傑儀律師
            黃慧婷律師
被  上訴人  甲○○○○○ ○○○○○○○○○○ ○○○○○
被上訴人兼
法定代理人  辛○○（Matthew Tsai）
被  上訴人  戊○○○
            庚○○
上二人共同
訴訟代理人  黃虹霞律師
被  上訴人  乙○○
訴訟代理人  丙○○
上列當事人間請求撤銷詐害行為等事件，上訴人對於中華民國95
年4月7日臺灣臺北地方法院93年度重訴字第31號第一審判決提起
上訴，本院於95年8 月30日言詞辯論終結，判決如下：
    主      文
上訴駁回。
第二審訴訟費用由上訴人負擔。
    事      實
甲、上訴人方面：
一、聲明：
  (一)先位聲明：
  1.原判決廢棄。
  2.被上訴人CIPHER INSTRUMENT INC.與被上訴人戊○○○間如
    原判決附表一所示金錢移轉行為及原因行為應予撤銷，被上
    訴人戊○○○應返還美金97,000元及自起訴狀繕本送達翌日
    起至返還日止，按年息5%計算之利息予被上訴人CIPHER
    INSTRUMENT INC. ，並由上訴人代位受領。
  3.被上訴人CIPHER INSTRUMENT INC.與被上訴人庚○○間如原
    判決附表二所示金錢移轉行為及原因行為應予撤銷，被上訴
    人庚○○應返還美金1,452,000 元及自起訴狀繕本送達翌日
    起至返還日止，按年息5%計算之利息予被上訴人CIPHER
    INSTRUMENT INC.，並由上訴人代位受領。
  4.被上訴人CIPHER INSTRUMENT INC.與被上訴人乙○○間如原
    判決附表三所示金錢移轉行為及原因行為應予撤銷，被上訴
    人乙○○應返還美金113,000 元及自起訴狀繕本送達翌日起
    至返還日止，按年息5%計算之利息予被上訴人CIPHER
    INSTRUMENT INC. ，並由上訴人代位受領。
  5.第一、二審訴訟費用均由被上訴人CIPHER INSTRUMENT INC.
    、戊○○○、庚○○、乙○○等負擔。
  6.上訴人願供擔保，請准宣告假執行。
  (二)備位聲明：
  1.原判決廢棄。
  2.被上訴人辛○○、CIPHER INSTRUMENT INC.、戊○○○、庚
    ○○、乙○○應連帶給付上訴人美金1,662,000 元，及自起
    訴狀繕本送達翌日起至給付日止，按年息5%計算之利息。
  3.第一、二審訴訟費用均由被上訴人辛○○、CIPHER INSTRU
    MENT INC.、戊○○○、庚○○、乙○○等連帶負擔。
  4.上訴人願供擔保，請准宣告假執行。
二、陳述：除與原判決記載相同者外，補稱：
  (一)先位訴訟部分：
  1.被上訴人CIPHER INSTRUMENT INC.（下稱CIPHER公司）、訴
    外人ACOM INC.（下稱ACOM公司）及MICROLINK INTERNATION
    AL GROUP（下稱MIG公司） 等公司均由被上訴人辛○○實質
    掌控，應視為同一之經濟實體。ACOM公司之帳戶確為被上訴
    人CIPHER公司所使用。
  2.由被上訴人辛○○出具之資金歸還承諾書及93年2月6日之陳
    述書狀，可證明西元1997年間被上訴人CIPHER公司即積欠上
    訴人債務。
  3.上訴人提出出貨發票業已證明對被上訴人CIPHER公司確實具
    有債權，原審判決認定出貨發票不得證明債權存在，違反舉
    證責任分配法則。
  (二)備位訴訟部分：
  1.被上訴人辛○○利用其同時掌握上訴人公司及被上訴人CIPH
    ER公司經營權之便，以假買賣之形式侵吞上訴人運交之電腦
    及銷售電腦所得之款項。
  2.被上訴人戊○○○、庚○○、乙○○與被上訴人CIPHER公司
    間無任何業務往來或其他原因關係，竟提供其帳戶協助被上
    訴人辛○○隱匿不法所得，係以背於善良風俗之方法加損害
    於上訴人。
三、證據：除援用原審提出者外，補提上訴人公司於西元1999年
    11月26日董事會會議紀錄、上訴人公司董事會成員及高級管
    理人員名單影本各1件，並聲請傳訊辛○○。
乙、被上訴人CIPHER INSTRUMENT INC.公司、辛○○方面：
一、聲明：上訴駁回。
二、陳述：與原判決記載相同。
三、證據：援用原審提出者為證。
丙、被上訴人戊○○○、庚○○方面：
一、聲明：
  (一)上訴駁回。
  (二)上訴費用由上訴人負擔。
  (三)如受不利判決，請准供擔保免假執行。
二、陳述：除與原判決記載相同者外，補稱：
  (一)先位訴訟部分：
  1.上訴人所提出其與被上訴人CIPHER公司間往來發票等證物之
    形式及實質真實性，被上訴人戊○○○、庚○○均爭執之。
    並否認被上訴人CIPHER公司有權利及怠於行使權利之情形。
  2.ACOM公司與被上訴人CIPHER公司為不同公司，上訴人主張該
    二家公司為同一經濟實體，於法無據。縱被上訴人辛○○掌
    控被上訴人CIPHER公司及ACOM公司，不能因此推論ACOM公司
    帳戶之款項為被上訴人CIPHER公司所有，ACOM公司對被上訴
    人戊○○○、庚○○之匯款亦不得認係被上訴人CIPHER公司
    之匯款。
  (二)備位訴訟部分：預備合併之訴應基於同一事實，於同一事實
    下之法律關係是否有效或成立而為不同法律主張，本件上訴
    人主張先位、備位訴訟之事實並非同一，其備位訴訟之程序
    不合法。
三、證據：援用原審提出者為證。
丁、被上訴人乙○○方面：
一、聲明：
  (一)上訴駁回。
  (二)訴訟費用由上訴人負擔。
  (三)如受不利判決，被上訴人願供擔保免為假執行之宣告。
二、陳述：除與原判決記載相同者外，補稱：
  (一)先位訴訟部分：不同法人為不同權利主體，被上訴人CIPHER
    公司與ACOM公司、MIG公司均由被上訴人辛○○董事長或董
    事，並由其實質掌控，仍不能認前開公司應視為同一經濟實
    體。
  (二)備位訴訟部分：被上訴人CIPHER公司在85年6月3日由被上訴
    人辛○○向被上訴人乙○○借款美金20萬元供週轉，被上訴
    人CIPHER公司翌年匯還被上訴人乙○○美金11萬元及1萬3千
    元，為清償債務之行為，被上訴人乙○○並非提供帳戶協助
    被上訴人辛○○隱匿不法所得。
三、證據：援用原審提出者為證。
    理      由
甲、程序部分：
一、上訴人於西元2005年4 月21日出具委託書，委託黃福雄、邱
    玉萍、李傑儀、黃慧婷為代理人，以上訴人之名義對於被上
    訴人辛○○、戊○○○、庚○○、乙○○等人追究侵害上訴
    人之法律責任，根據有關法律規定，在臺灣採取相應之民事
    法律行動，有委託書附卷可稽（本院卷第14至18頁），是上
    訴人之訴訟代理人以上訴人名義提起上訴，為上訴人委託書
    所載授權事項範圍，是本件上訴程序，係屬合法，合先敘明
    。
二、被上訴人CIPHER公司、辛○○經合法通知，未於言詞辯論期
    日到場，查無民事訴訟法第386 條所列各款情事，因上訴人
    之聲請，而為一造辯論判決。
乙、實體部分：
一、上訴人起訴主張：
  (一)先位訴訟部分：
  1.上訴人為依據中華人民共和國法令於中國大陸地區設立之公
    司，以「筆記型電腦及其周邊設備之生產、製造、進出口、
    買賣」為所營事業項目。被上訴人CIPHER公司係一於美國設
    立之公司，公司業務乃係向上訴人公司訂購貨物於美國銷售
    ，被上訴人CIPHER公司於西元1997年間，陸續向上訴人訂購
    電腦數批，上訴人交貨予被上訴人CIPHER公司後，被上訴人
    CIPHER公司竟未如期給付貨款，積欠之貨款明細如下：
    (1)於西元1997年間，被上訴人CIPHER公司陸續向上訴人訂購
      電腦數批，累計至1997年底，共計積欠美金600 萬元。
    (2)於西元1998年間，被上訴人CIPHER公司復積欠上訴人公司
      電腦價款美金15,250,000元，即：
      西元1997年2 月16日，銷售電腦1,000台，價款為美金
        3,050,000 元。
      西元1997年2 月25日，銷售電腦1,000台，價款為美金
        3,050,000 元。
      西元1998年6 月30日，銷售電腦1,000台，價款為美金
        3,050,000 元。
      西元1998年6 月30日，銷售電腦1,000台，價款為美金
        3,050,000 元。
      西元1998年9 月10日，銷售電腦1,000台，價款為美金
        3,050,000 元。
      西元1998年10月30日，銷售電腦1,000台，價款為美金
        3,050,000 元。
      西元1998年12月18日，銷售電腦1,000台，價款為美金
        3,050,000 元。
  2.被上訴人CIPHER公司之董事兼負責人辛○○，除同時擔任被
    上訴人CIPHER公司之負責人，負責該公司實際營運外，同時
    另外於美國成立ACOM公司、MIG公司，對外宣稱為「MIG集團
    」，統一由其掌控，故3 家公司對外皆為同一通訊地址，且
    於同一場所辦公，並交叉利用各公司之銀行帳戶以為對外金
    錢往來之工具，雖被上訴人CIPHER公司、及ACOM公司、MIG
    公司皆有銀行帳戶，然均為被上訴人CIPHER公司作為對外金
    錢交易或匯款之帳戶之一。
  3.被上訴人CIPHER公司將前開各批電腦轉售後，不清償貨款，
    反將被上訴人CIPHER公司之財產，自西元1997年2 月至1998
    年4 月間利用ACOM公司銀行帳戶，陸續轉匯予無任何對價關
    係，且為被上訴人辛○○之母戊○○○、其妹庚○○，及其
    岳母乙○○於臺灣開設之銀行帳戶內（詳細之匯款帳戶、金
    額、時間次數，詳如原判決附表1、2、3 所載），詐害上訴
    人對被上訴人CIPHER公司之債權，被上訴人CIPHER公司無其
    他財產足供清償，足見其匯款行為已嚴重影響其清償能力，
    已構成民法第244 條「詐害行為」，上訴人依法自得訴請撤
    銷渠等資金移轉之債權行為及物權行為，並得請求回復原狀
    ，及進一步基於債權人之利害關係人地位，主張「代位」受
    領其給付之權利。
  4.上訴人於西元2003年2 月間對被上訴人辛○○於美國之他訴
    訟進行取證程序（deposition）時方知悉前開詐害行為，爰
    依民法第244條第1項、第2項、第4項及第242條 ，訴請撤銷
    被上訴人CIPHER公司與被上訴人戊○○○、庚○○、乙○○
    間之詐害行為，並請求回復原狀及由上訴人代位受領之。如
    被上訴人CIPHER公司對被上訴人戊○○○等之匯款並無任何
    原因關係，則被上訴人戊○○○等收受被上訴人CIPHER公司
    之匯款，係無法律上之原因而獲得不當利益，依民法第179
    條之規定，被上訴人戊○○○等自應將其受領之匯款返還予
    被上訴人CIPHER公司，並由上訴人代為受領之。求為判決：
    (一)被上訴人CIPHER公司與被上訴人戊○○○間如原判決附表
    1示金錢移轉行為及原因行為應予撤銷 ，被上訴人戊○○○
    應返還美金97,000元暨自起訴狀繕本送達之翌日即93年1 月
    31日起至清償日止，按年息5%計算之利息予被上訴人CIPHE
    R公司，並由上訴人代位受領。(二)被上訴人被上訴人CIPHER
    公司與被上訴人庚○○間如原判決附表2 示金錢移轉行為及
    原因行為應予撤銷，被上訴人庚○○應返還美金1,452,000
    元暨自起訴狀繕本送達之翌日即93年1 月31日起至清償日止
    ，按年息5%計算之利息予被上訴人CIPHER公司，並由上訴人
    代位受領。(三)被上訴人CIPHER公司與被上訴人乙○○間如原
    判決附表3 示金錢移轉行為及原因行為應予撤銷，被上訴人
    乙○○應返還美金143,000 元暨自起訴狀繕本送達之翌日即
    93年1 月31日起至清償日止，按年息5%計算之利息予被上訴
    人CIPHER公司，並由上訴人代位受領。並願供擔保宣告假執
    行。
  (二)備位訴訟部分：
  1.被上訴人辛○○自上訴人公司設立以來，一直擔任上訴人實
    際營運執行者，負責經營管理上訴人公司之業務，而被上訴
    人辛○○除負責上訴人公司業務之經營外，同時擔任被上訴
    人CIPHER公司之負責人，及ACOM公司、MIG 公司等數家公司
    之負責人，並對外宣稱為MIG 集團；又被上訴人辛○○同時
    享有前開3 家公司實際經營之大權，被上訴人辛○○交互利
    用各公司之銀行帳戶，對外為包括本案匯款之金錢往來，各
    家公司或銀行帳戶皆為其用以對外交易金錢流動之工具。
  2.被上訴人辛○○利用其掌控前開諸公司之機會，形式上以買
    賣之名義，將上訴人所有之電腦出口至被上訴人CIPHER公司
    ，而於實質上達侵占上訴人銷售之電腦及銷售所得之目的。
    且被上訴人辛○○為進一步隱匿其所侵吞之款項，乃與被上
    訴人即其母戊○○○、其妹庚○○及其岳母乙○○共謀，將
    多筆被上訴人CIPHER公司之金錢，利用ACOM公司帳戶轉匯予
    渠等帳戶。藉以躲避上訴人之追償，令上訴人受損甚鉅。被
    上訴人辛○○以被上訴人CIPHER公司名義，共侵吞上訴人達
    7,000 台電腦，致上訴人至少受有美金21,350,O00元之損害
    。
  3.前開行為，顯屬共同背於善良風俗之方法加損害於他人之共
    同侵權行為，爰依民法第184條及第185條共同侵權行為之法
    律關係，請求被上訴人等連帶負賠償之責，求為判決：被上
    訴人應連帶給付上訴人美金1,662,000 元及自起訴狀繕本送
    達之翌日即93年1 月31日起至清償日止，按年息5%計算之利
    息。並願供擔保宣告假執行。
二、被上訴人則以：
  (一)被上訴人CIPHER公司及辛○○部分：
  1.被上訴人辛○○與另外2位合夥人桂豪傑（DENNIS KUEI）及
    隨迪先（隨孟諺AUSTIN SUI）在美國加州成立CIPHER公司、
    ACOM公司，從事電腦銷售組裝及售後服務等業務。被上訴人
    辛○○及桂、隨二位於西元1993年2 月間即向被上訴人辛○
    ○父母親借調美金750,000 元作為上述等公司資金，按月將
    利息匯入被上訴人戊○○○之帳號。
  2.自西元1994至1998年間，被上訴人CIPHER公司、ACOM公司及
    MIG 公司因業務需要，多次向被上訴人庚○○商借資金，並
    於爾後將利息及本金歸還於被上訴人庚○○，並無脫產將資
    金匯至被上訴人庚○○帳戶之情。
  3.於西元1996年6月向被上訴人乙○○借款美金200,000元作為
    公司週轉之用，並於1997年2 月將美金100,000 元及美金
    130,000 元歸還，並無脫產之嫌。
  4.被上訴人辛○○於西元1998年1 月6 日簽具承諾書償還美金
    6,000,000元之事，此款項已於西元1998年6月30日經由訴外
    人香港儀發實業有限公司歸還美金5,900,000元 ，此可由上
    訴人在美國提出控訴所提供的證據EXHIBITR及EXHIBITS中可
    知。
  5.上訴人所提原證19、原證20及原證2、3、4、5、6 指出的發
    票，其中原證19、原證20的日期打字錯誤，其正確日期應為
    西元1998年2月16日及西元1998年2月25日。
  6.美國法院判決上訴人勝訴的金額均為發生在西元1998年2 月
    之後的事，與被上訴人戊○○○、庚○○、乙○○之收受匯
    款有時間上差異等語，資為抗辯。
  (二)被上訴人戊○○○、庚○○部分：
  1.否認與其他共同被上訴人間有上訴人所主張之詐害行為或共
    同侵權行為，更無不當得利之問題。上訴人就其起訴所主張
    之詐害行為、侵權行為及不當得利等，依法應由上訴人舉證
    證明之，而不能因有匯入款，即推定上訴人之主張為真。
  2.被上訴人CIPHER公司與上訴人間債權債務關係，被上訴人戊
    ○○○、庚○○不得而知，無從代為承認之，故予爭執；上
    訴人所提出之相關其與被上訴人CIPHER公司間往來發票等證
    物之形式及實質真實性，被上訴人戊○○○、庚○○亦爭執
    之，並否認被上訴人CIPHER公司有權利及怠於行使權利之情
    。
  3.被上訴人辛○○自82年起為被上訴人CIPHER等公司資金需要
    陸續向其父及母即被上訴人戊○○○及其他親人如被上訴人
    庚○○借款，而上訴人所指上訴人起訴狀附表1、2匯入被上
    訴人戊○○○及庚○○帳戶之款項，除其中一小部分依被上
    訴人辛○○之指示轉匯第三人外，餘即係清償其中部分金額
    ，非有詐害行為或侵權行為或不當得利。
  4.被上訴人戊○○○、庚○○匯出與被上訴人CIPHER公司等之
    款項，超過其匯入金額；且等匯款用途欄均已載明為借款，
    故被上訴人戊○○○、庚○○無詐害行為。
  5.上訴人既自承係ACOM公司匯款與被上訴人，因被上訴人CIPH
    ER公司與ACOM公司為不同公司，ACOM公司之匯款與被上訴人
    CIPHER公司無關，
  6.被上訴人戊○○○與配偶己○○未採行分別財產制，為同財
    共居，因被上訴人戊○○○及配偶年事均已長，故家中事務
    輒由家人如被上訴人庚○○一併代為處理。本件係屬被上訴
    人家人與次子即被上訴人辛○○及其為負責人之公司間借貸
    私務，無特予區分說明匯出款項來源究為被上訴人戊○○○
    或為女兒之被上訴人庚○○所有之必要等語，資為抗辯。
  (三)被上訴人乙○○部分：因被上訴人辛○○在美國經營共同被
    上訴人CIPHER公司，因週轉之需，於民國85年6月3日向被上
    訴人乙○○借款美金200,000元，ACOM 公司匯款予被上訴人
    乙○○美金113,000 元，係為清償原欠債務，自非詐害行為
    等語，資為抗辯。
三、先位訴訟部分：
  (一)按債務人所為之無償行為，有害及債權者，債權人得聲請法
    院撤銷之。債務人所為之有償行為，於行為時明知有損害於
    債權人之權利者，以受益人於受益時亦知其情事者為限，債
    權人得聲請法院撤銷之。民法第244條第1、2項定有明文。
    債權人依民法第244 條規定，撤銷債務人所為之有償或無償
    行為者，祇須具備下列之條件，(一)為債務人所為之法律行為
    (二)其法律行為有害於債權人(三)其法律行為係以財產權為目的
    (四)如為有償之法律行為，債務人於行為時，明知其行為有害
    於債權人，受益人於受益時，亦明知其事情。至於債務人之
    法律行為除有特別規定外，無論為債權行為抑為物權行為，
    均非所問（最高法院42年台上字第323號判例要旨參照）。
    查上訴人主張其對於被上訴人CIPHER公司具有債權，被上訴
    人CIPHER公司未清償貨款，隱匿被上訴人CIPHER公司之財產
    ，利用ACOM 公司於美國銀行帳號00000-00000帳戶陸續於西
    元1997年2 月28日、4月2日、6月26日、11月5日、12月24日
    、1998年1月7日共匯款美金62,000元予被上訴人戊○○○，
    於西元1997年9月2日、9月16日、10月20日、1998年1月22日
    、4月7日共匯款美金1,452,000元予被上訴人庚○○ ，於西
    元1997年2月27日、2月28日共匯款美金113,000 元予被上訴
    人乙○○ ；及利用本身公司於花旗銀行帳號000000000帳戶
    於西元1998年1月22日、1月30日、2月25日共匯款美金35,00
    0元予戊○○○，前開財產移轉之行為，除以被上訴人CIPHE
    R公司帳戶匯款之行為外，其他各筆匯款行為係存在於ACOM
    公司與被上訴人戊○○○、庚○○、乙○○之間，有ACOM
    公司匯款紀錄在卷可稽（原審卷(一)第46至51頁、第58至62頁
    、第63至64頁）。ACOM公司雖與被上訴人CIPHER公司設立於
    同址辦公，登記負責人均為被上訴人辛○○（Matthew Tsai
    ），有被上訴人CIPHER公司登記資料及ACOM公司銀行開戶資
    料在卷可稽（原審卷(一)第23、28、30頁），惟被上訴人
    CIPHER公司與ACOM公司係屬不同之法人格，縱被上訴人辛○
    ○設立被上訴人CIPHER公司、ACOM公司及MIG公司 ，對外以
    美國麥克林集團公司董事長名義為商業交易，不能認ACOM
    公司之匯款行為係屬被上訴人CIPHER公司之行為，上訴人未
    立證證明不同法人格之ACOM公司匯款行為應視同被上訴人
    CIPHER公司之行為，僅泛稱被上訴人CIPHER公司、ACOM公司
    及MIG 公司為被上訴人辛○○實質掌控，應視為同一經濟實
    體，無論係以被上訴人CIPHER公司或ACOM公司之名義匯出款
    項，並無任何差異等語，尚難採信。揆諸首揭說明，債權人
    之撤銷權僅能針對債務人所為之法律行為，上訴人主張其對
    於被上訴人CIPHER公司有債權，訴請撤銷ACOM公司匯款予被
    上訴人戊○○○、庚○○、乙○○之行為部分，亦即於1997
    年2月28日、4月2日、6月26日、11月5日、12月24日、1998
    年1月7日匯款美金62,000元予被上訴人戊○○○，於西元
    1997年9月2日、9月16日、10月20日、1998年1月22日、4月7
    日共匯款美金1,452,000 元予被上訴人庚○○，於西元1997
    年2月27日、2月28日共匯款美金113,000 元予被上訴人乙○
    ○，與債權人行使撤銷權之要件不符，係非有據。
  (二)按債務已屆清償期，債務人就既存債務為清償者，固生減少
    積極財產之結果，但同時亦減少其消極財產，於債務人之資
    力並無影響，不得指為民法第244條第1項或第2 項之詐害行
    為（最高法院55年台上字第2839號判例要旨可稽）。上訴人
    訴請撤銷ACOM公司匯款予被上訴人戊○○○、庚○○、乙○
    ○之行為，非屬於債務人被上訴人CIPHER公司之行為，於法
    無據，詳上述。以下茲就被上訴人CIPHER公司於西元1998年
    1月22日、1月30日、2月25日分別匯款美金15,000元、5,000
    元、15,000元予被上訴人戊○○○之行為，是否符合行使撤
    銷權之要件為審酌。
  1.被上訴人辛○○致上訴人「關於九八年一至四月資金歸還承
    諾書」（下稱承諾書）之內容記載以：「上海麥克林電子有
    限公司：貴單位九七年出口我公司的銷售數量22500台 ，銷
    售額6782萬元（除12月中2500台外）收到，由於九七年出口
    本公司貨物75％是九七年下半年發生的，給本公司在資金回
    籠上帶來了壓力，雖然本公司採取了措施，但會有一定困難
    ，為能保證貴公司的正常生產、銷售及還貸公司，經本公司
    研究在九八年一至四月歸還貴公司600萬美元左右現資，‧
    ‧‧美國麥克林集團公司董事長一九九八年一月十六日」（
    原審卷(一)第16頁），上訴人主張美國麥克林集團係包含被上
    訴人CIPHER公司、ACOM公司、MIG公司（原審卷(一)第8頁），
    承諾書中未具體指明「本公司」究竟係指被上訴人CIPHER公
    司、ACOM公司、MIG 公司中哪一家公司，且被上訴人辛○○
    於承諾書末署名係以「美國麥克林集團公司董事長」，無法
    確定承諾書中指稱之債務人係被上訴人CIPHER公司，是自難
    以承諾書為上訴人對於被上訴人CIPHER公司具有債權之有利
    認定。次查，上訴人所開具西元1998年6月30日2 紙及同年9
    月10日、10月30日、12月18日各1 紙之發票（原審卷(一)第17
    至21頁），及1997年2月16日、2月25日之發票（原審卷(一)第
    68、69頁）中，均載明客戶為：「CIPHER INS TRUMENT INC
    . 」，並有出貨貨名、數量、總價等紀錄，足認對被上訴人
    CIPHER公司有貨款債權。惟查，上訴人提出之1998年6 月30
    日至同年12月18日之發票號碼係分別為「98004、98005、98
    006、98007、98008」，及合同編號分別為「MLE-98004、ML
    E-98005、MLE-98006、MLE-98007、MLE-98008」，而原證19
    、20之發票號碼及合同編號分別為「98001、MLE-98001」、
    「98002、MLE-98002」，足認原證19及20之發票日期應為西
    元1998年而非1997年，是被上訴人辛○○抗辯原證19、20號
    碼98001及98002之發票日期誤載為1997年，實際應為1998年
    之發票等語（原審卷第68、69頁），可以採信。從而，上訴
    人提出前開發票，於1998年2月16日、2月25日、6月30日、9
    月10日、10月30日、12月18日銷售電腦予被上訴人CIPHER
    公司，對被上訴人CIPHER公司有如發票上記載之貨款債權共
    美金3,050,000 元是實。
  2.查以被上訴人庚○○名義於1997年4月16日匯款美金950,000
    元，10月22日匯款美金41,575元、12月2日匯款美金200,000
    元、300,000元，及於1998年2月27日匯款美金200,000元，4
    月8日匯款美金100,000元予被上訴人CIPHER公司及被上訴人
    辛○○所指示之第三人CHING HSIN LEE帳戶，有彰化銀行外
    匯收支或交易申請書、交易憑證兼費用收據及被上訴人辛○
    ○之傳真文件附卷可稽，前開各筆匯款之文件上均有記載匯
    款性質為「國外借款」（原審卷(一)第103至117頁），是被上
    訴人戊○○○、庚○○辯稱借款予被上訴人辛○○為被上訴
    人CIPHER公司等週轉資金，被上訴人CIPHER公司匯款予戊○
    ○○、庚○○係為還款云云，可以採信。又被上訴人戊○○
    ○與被上訴人庚○○、被上訴人辛○○為母、子女關係，被
    上訴人戊○○○於西元1997年時年66歲（原審卷(一)第44頁）
    ，年事已高，是被上訴人戊○○○、庚○○辯稱被上訴人辛
    ○○向家中借款之事宜，均由其妹即被上訴人庚○○經手處
    理，故匯款名義與款項無特別區分為被上訴人戊○○○或庚
    ○○所有等情，亦可採信。從而，被上訴人戊○○○、庚○
    ○辯稱於1998年1月22日、1月30日、2月25日共匯款美金
    35,000元予被上訴人戊○○○之帳戶係為還款等語，可以採
    信。揆諸首揭說明，被上訴人CIPHER公司就既存債務為清償
    ，固生減少積極財產之結果，但同時亦減少其消極財產，不
    得指為民法第244條第1項或第2項之詐害行為 。況被上訴人
    CIP HER 公司於1998年1月22日、1月30日匯款予被上訴人戊
    ○○○之時，上訴人對被上訴人CIPHER公司尚未取得債權，
    詳前述，亦不得撤銷被上訴人CIPHER公司於前開時間之行為
    。
  (三)綜上，上訴人主張撤銷ACOM公司匯款予被上訴人戊○○○、
    庚○○、乙○○之行為，非係債務人被上訴人CIPHER公司之
    行為，核與撤銷權行使對象之要件不合；被上訴人CIPHER公
    司匯款予被上訴人戊○○○、庚○○係為清償對渠等之債務
    ，非屬詐害行為，亦不得作為行使撤銷權之對象。上訴人既
    不得行使撤銷權，毋須再審究請求返還不當得利及行使代位
    權有無理由。
四、備位訴訟部分
  (一)按當事人主張有利於己之事實，就其事實負有舉證之責，民
    事訴訟法第277條定有明文。又民法第184條規定侵權行為以
    故意或過失不法侵害他人之權利或故意以背於善良風俗之方
    法，加損害於他人為成立要件，故主張對造應負侵權行為責
    任者，應就對造之有「故意或過失」之行為，負舉證責任（
    參照最高法院58年台上字第1421號判例及82年度台上字第26
    7號裁判意旨）。
  (二)上訴人提出銷貨發票（原審卷(一)第17至21頁、第68、69頁）
    ，於先位訴訟主張以債權人地位訴請行使撤銷權，上訴人復
    提出其公司之董事會議紀錄記載對被上訴人CIPHER公司有應
    收帳款未收（本院卷第55至58頁），則上訴人與被上訴人CI
    PHER公司之間確實有出售電腦之銷貨事實存在，則上訴人於
    備位訴訟主張假買賣等情，即非可採。被上訴人辛○○分別
    擔任上訴人公司之董事及被上訴人CIPHER公司董事長職位，
    亦尚難遽指被上訴人CIPHER公司積欠上訴人貨款為不法侵權
    行為。又上訴人主張被上訴人CIPHER公司及ACOM公司匯款予
    被上訴人戊○○○、庚○○、乙○○並非基於業務往來、借
    款等原因，係被上訴人辛○○隱匿被上訴人CIPHER公司銷售
    電腦所得等語，未據其立證證明，自難憑信。揆諸首揭說明
    ，上訴人對於被上訴人戊○○○、庚○○、乙○○受有被上
    訴人CIPHER公司、ACOM公司匯款，未立證證明被上訴人戊○
    ○○、庚○○、乙○○與被上訴人辛○○間，確有違背善良
    風俗加損害於上訴人之事實，上訴人主張對造為共同侵權行
    為，即非可採。
五、先位訴訟部分，上訴人主張被上訴人CIPHER公司為債務人，
    復主張撤銷ACOM公司之匯款行為，於法無據；被上訴人CIPH
    ER公司匯款予被上訴人戊○○○、庚○○係為清償債務，非
    屬詐害行為，上訴人亦不得撤銷之，從而，上訴人不得行使
    撤銷權，不生不當得利返還與否之問題，上訴人主張行使民
    法第244條撤銷權後，依據民法第179條不當得利之法律關係
    ，請求代位被上訴人CIPHER公司受領給付，洵屬無據。備位
    訴訟部分，上訴人未立證證明被上訴人CIPHER公司、辛○○
    、戊○○○、庚○○、乙○○有不法侵權之事實，其主張共
    同侵權行為之法律關係，於法亦為無據。
六、綜上所述，上訴人先位之訴主張詐害行為應予撤銷及返還不
    當得利與行使代位權受領給付，為不足採，備位之訴主張共
    同侵權行為，亦無理由。從而，上訴人先位之訴主張民法第
    244條、第179條、第242條 ，請求撤銷被上訴人CIPHER公司
    之匯款行為，並代位受領不當得利之返還；備位之訴主張民
    法第184條、第185條，請求對造連帶負賠償責任，均為無理
    由，不應准許。其假執行之聲請亦失所附麗，應併予駁回。
    原審為上訴人敗訴之判決及駁回假執行之聲請，理由雖有不
    同，結論並無二致，仍應予以維持。上訴論旨指摘原判決不
    當，求予廢棄改判，為無理由，應予駁回。
七、上訴人聲請傳喚被上訴人辛○○，經本院二次通知仍未到庭
    ，核無調查之必要，併予敘明。
八、本件事證已臻明確，兩造其餘攻擊防禦方法及未經援用之舉
    證，經審酌核與本件判決結果不生影響，不再一一論述，附
    此敘明。
九、據上論結，本件上訴為無理由，依民事訴訟法第449條第2項
    、第463條、第385條第1項前段、第78條，判決如主文。
中    華    民    國    95    年     9    月    12    日
                    民事第二庭
                        審判長法  官  吳謙仁
                              法  官  蘇瑞華
                              法  官  李瓊蔭
正本係照原本作成。
如不服本判決，應於收受送達後20日內向本院提出上訴書狀，其
未表明上訴理由者，應於提出上訴後20日內向本院補提理由書狀
（均須按他造當事人之人數附繕本）上訴時應提出委任律師或具
有律師資格之人之委任狀；委任有律師資格者，另應附具律師資
格證書及釋明委任人與受任人有民事訴訟法第466條之1第1項但
書或第2項（詳附註）所定關係之釋明文書影本。
中    華    民    國    95    年    9     月    14    日
                              書記官  王才生
附註：
民事訴訟法第466條之1（第1項、第2項）：
對於第二審判決上訴，上訴人應委任律師為訴訟代理人。但上訴
人或其他法定代理人具有律師資格者，不在此限。
上訴人之配偶、三親等內之血親、二親等內之姻親，或上訴人為
法人、中央或地方機關時，其所屬專任人員具有律師資格並經法
院認為適當者，亦得為第三審訴訟代理人。


司法院資訊處製作；財團法人民間司法改革基金會備份。
